【裁判字號】    90,訴,1445
【裁判日期】    920926
【裁判案由】    損害賠償
【裁判全文】
臺灣士林地方法院民事判決  九十年訴字第一四四五號
    原      告  乙○○
    訴訟代理人  王昧爽律師
    被      告  丙○○
?
                行政院國軍退除役官兵輔導委員會台北榮民總醫院
                            設台北市○○區○○路二段二０一號
    右  一  人
    法定代理人  甲○○      住.
    共      同
    訴訟代理人  林鳳秋律師  張家琦律師
右當事人間損害賠償事件，業經本院於民國九十二年九月九日言詞辯論終結，本院判
決如左：
    主      文
原告之訴及假執行之聲請均駁回。
訴訟費用由原告負擔。
    事      實
甲、原告方面：
壹、聲明：
一、被告等應連帶賠償原告新臺幣（下同）二百七十九萬六千七百一十八元，及自起
    訴狀繕本送達被告之翌日起至清償日止，按年息百分之五之利息。
二、原告願供擔保，請准宣告假執行。
貳、陳述：
一、原告乙○○因慢性鼻竇炎，於民國八十八年九月六日住進被告行政院國軍退除役
    官兵輔導委員會台北榮民總醫院（下稱台北榮民總醫院），於同月八日由被告丙
    ○○醫師施以開刀治療手術，詎被告丙○○疏未注意，在手術中傷及原告左眼眶
    骨壁，致左眼眶有骨缺損情形（奇美醫院電腦斷層掃描發現），因而眼眶腫脹瘀
    血，手術後被告丙○○疏未注意原告之左眼部腫脹出血狀況，復對於眼睛腫痛數
    日未消之情形，未曾聞問治療，僅對鼻部手術部分進行治療，之後不顧原告之眼
    部腫痛狀況，囑令原告於同月十三日辦理出院，嗣因原告實因左眼疼痛難忍，於
    翌日（即十四日）至台南奇美醫院就診，始知左眼出血、蜂窩組織炎、眼球膿瘍
    等嚴重病況傷及視神經，經在奇美醫院住院治療，始止痛消炎，但左眼已完全失
    明。
二、本件被告是否有醫療過失，經鈞院函請台灣大學附設醫院鑑定，台大附設醫院九
    十二年四月二十八日以（九十二）校附醫秘字第九二○○○○四○四七號函覆，
    其鑑定結果節略如下：
  (一)問題一：施行鼻竇炎手術，是否會於術中造成眼眶骨壁破壞、缺損，機率如何？
    可否避免？進行手術之醫師其注意義務如何？鑑定結論：1.施行鼻竇炎手術時傷
    及眼眶骨壁之機率為百分之一。2.若有骨壁缺損時，有否傷到眼眶內組織，因只
    骨壁缺損並不一定會引起腫脹、瘀血情形。3.手術醫師應保持骨壁完整，若發現
    有骨壁缺損時，則避免於此處操作。由以上台大鑑定結論得知，鼻竇炎手術傷及
    眼眶骨壁缺損之機率為百分之一，原告即為遭此百分之一機率之人，又骨缺損要
    看有否傷到眼眶內組織，如果未傷到組織，則並不一定會引起眼腫脹、瘀血情形
    ，如果骨缺損傷到眼眶內部組織（例如傷到視神經），則會引起眼腫脹、瘀血情
    形，原告即是因傷到眼眶內部組織，因而流血腫脹，被告未及時處理而失明，又
    施行手術的醫師，應注意保持眼眶骨壁完整，如果不慎傷及骨壁缺損時，則應立
    即停止在該處手術操作，本件被告丙○○為原告施行鼻竇炎手術時，傷到原告眼
    眶骨壁及內部組織，但並未立即停止手術操作，所以在榮總之病歷記錄上有眼腫
    脹、瘀血情形，而無停止操作記錄，因而引起壓迫眼視網膜血管、蜂窩組織炎等
    症狀，致左眼失明，被告丙○○顯有業務過失傷害之責任。
  (二)問題二：原告鼻竇炎手術後當日之眼皮腫脹、瘀血現象，其成因為何，醫師應如
    何處置，是否應會同眼科醫師一同診治其原因？鑑定結論：術後當日眼皮腫脹、
    瘀血之原因，可能是傷及眼眶前部之組織所引起（若無傷及動眼肌、神經等，則
    無眼球突出、動眼不良或視力損害等現象），此時之處置應立即取出鼻內填塞物
    ，以減少眼眶壓力。由台大鑑定結論得知，術後當日眼皮腫脹、瘀血，是因為鼻
    竇炎手術傷到眼眶前部組織所引起，因為術後當日原告已感視力不良、眼部巨痛
    、流血等情形，顯然已傷及原告之視神經無異，而被告並未將鼻內填塞物取出，
    減少壓力。
  (三)問題三：依衛生署醫事審議委員會鑑定意見四，通常於鼻竇炎術後，如病患增加
    眼壓的動作，是否會造成眼睛受損或失明？鑑定結論：通常術後兩周內應避免提
    重物，擤鼻涕等動作，主要是鼻內血管很細且多，無法用結紮止血，而是以填塞
    止血，因此雖無骨壁缺損時，亦可能發生出血現象，但較少發生眼眶內出血情形
    ，但若骨壁有缺損，則血管會縮入眼眶內，因此若有上述之動作時，則會發生眼
    眶內出血的情形，若繼續壓迫視網膜血管，則會引起失明。由台大鑑定結論得知
    ，鼻竇炎手術後提重物等，會增加鼻壓力或眼壓力，但若眼骨無缺損時，僅會發
    生出血現象，但很少眼眶內出血，但若是骨壁有缺損，則血管會縮入眼眶內，而
    發生眼眶內血情形，如不盡快處理清除，繼而壓迫視網膜血管則會引起失明。
三、原告於十三日下午眼睛仍痛疼難耐，但被告醫院仍強令出院，十四日上午原告因
    疼痛難忍至台南奇美醫院就醫，自出被告醫院至奇美醫院前後十餘小時，出院及
    搭車南下，均由女兒陪同照顧，既未提物，也未擤鼻涕，但在奇美醫院病歷記載
    上，有眼骨缺損及有左眼出血、蜂窩組織炎、眼球膿瘍等症狀，其中蜂窩組織炎
    及膿瘍等應非十餘小時內可形成，是早已存在之病症，由以上證明被告在行鼻竇
    炎手術時，疏未注意，傷到原告眼眶骨缺損，發生眼眶內出血，被告未妥為處理
    ，引起蜂窩組織炎、眼球膿瘍等（眼出血至發炎儂瘍須經過長時間過程，並非三
    、五小時發生）過程，是被告一連串疏失未處理所造成，被告應負全部過失責任
    。
四、被告丙○○因手術中不慎傷及左眼骨壁致骨壁缺損，而術後又疏未注意妥善照顧
    治療眼部，也未會診眼科醫師，引起左眼出血、蜂窩組織炎、眼求膿瘍等症狀，
    致使原告左眼失明，被告顯有業務過失重傷害之責任。按因故意或過失，不法侵
    害他人權利者，負損害賠償責任，民法第一百八十四條條定有明文，又依民法第
    一百八十八條規定：受僱人因執行職務，不法侵害他人之權利者，由僱用人與行
    為人連帶負賠償責任，被告台北榮民總醫院為被告丙○○之僱用人，自應與被告
    丙○○負連帶賠償責任。原告因被告之過失，致受有損害，被告應負連帶損害賠
    償責任，茲將原告之請求賠償項目分別列明如下：
  (一)醫療費用部分：台北榮民總醫院醫療費四萬六千三百六十八元，奇美醫院醫療費
    一十萬零三百五十元，合計醫療費共一十四萬六千七百一十八元，應由被告賠償
    。
  (二)勞動能力損失部分：原告在左眼未失明前，在永康家中作「裁縫」工作，為客戶
    裁製西褲，平均每天可製作五條西褲，每條淨賺四百元，則每月以工作二十五天
    計算，每月收入為五萬元，原告自八十八年九月二十八日左眼失明後，已無法精
    確剪裁布料，也無法縫製西褲，自八十八年九月二十八日起至九十年八月二十八
    日止之期間內，已喪失勞動能力，為此請求被告賠償原告之勞動力損失合計一百
    十五萬元。（爾後之損失保留追訴權）
  (三)精神慰撫金部分：本件因被告丙○○之疏忽，使原告左眼出血、蜂窩組織炎、流
    膿，並住院治療多日，身心所受折磨、痛苦，無法以言語形容。按眼睛為靈魂之
    窗，左眼失明後，走路、看東西皆不真實，容易摔交，在家中易於打破器皿，受
    人恥笑，平時不敢單獨外出，日常生活非常不便，造成精神上壓力，為此請求被
    告給付精神慰撫金一百五十萬元，以上合計被告二人應連帶賠償原告二百七十九
    萬六千七百一十八元及法定遲延利息，並願供擔保，請准宣告假執行。
乙、被告方面：
壹、聲明：
一、原告之訴暨假執行聲請均駁回。
二、如受不利之判決願供擔保請准宣告免於假執行。
貳、陳述：
一、查本件被告丙○○醫師並無醫療過失，業經臺灣士林地方法院檢察署九十年度偵
    字第四五六一號為不起訴處分之諭知，原告雖聲請再議，亦經臺灣高等法院檢察
    署九十年度議字第二二○三號處分書駁回原告之聲請，因此，原告依侵權行為規
    定訴請被告等負連帶賠償責任，顯有未合。
二、本件被告丙○○醫師就原告之醫療過程確屬妥適而無任何過失，按原告主張之情
    事，於檢察官偵查時業經送請行政院衛生署醫事審議委員會鑑定結果認：(一)、「
    病患之鼻竇炎，是否有開刀之必要？」─有開刀之必要。(二)、「病患於八十九年
    九月六日住進榮總至同月八日手術，是否有延宕之情形？」─應無延宕此「慢性
    」鼻竇炎之病情。(三)、「此種鼻竇炎手術術後發生眼眶出血、膿瘍、蜂窩組織炎
    之機率如何？病患是否因手術過程或術後至九月十三日出院前有不當之處？」─
    機率約為百分之一左右，應無處理不當之處。(四)、「病患左眼失明原因為何？是
    否因手術或術後治療不當所引起？」─左眼失明之原因可能是十三日至十四日間
    病患是否有用力擤鼻涕或提重物等增加眼壓的動作，供空氣進入眼眶內而扯斷前
    節動脈引起眼球後出血（根據奇美ＣＴ片），應無處理不當之疏失，並經地檢署
    及高檢署認定被告丙○○醫師並無任何過失。
三、原告指摘被告有過失處和原告離院後所呈現之傷害係屬二事，其中並無任何因果
    關係：
  (一)鈞院前曾直接針對原告所指之損傷與被告丙○○醫師是否有所關連之點，詢問台
    大醫院：「術後依奇美醫院之電腦斷層掃描顯示，原告乙○○有眼眶骨缺損現象
    ，以及病歷記載原告乙○○有左側眼眶出血、蜂窩組織炎以及眼球膿瘍之情形，
    其成因為何？與榮總所載之原告乙○○於術後當日之眼皮腫脹、瘀血現象是否有
    關？」，台大醫院回函載明「術後依奇美醫院病歷紀錄表示，本病患有眼眶後出
    血及空氣進入之情形，其成因可能為篩動脈出血所引起，與術後當日所發生之部
    位不同。」，已清楚指出原告乙○○嗣後至奇美醫院經電腦斷層掃瞄所發現有眼
    眶骨缺損和眼眶出血、膿瘍、蜂窩組織炎」，因與於被告醫院術後當日之眼皮腫
    脹、瘀血現象之部位不同，則自與被告丙○○醫師之實施手術自無任何關係，甚
    明。事實上，由原告於八十八年九月十五日在奇美醫院所作之電腦斷層報告中「
    small defect in left posterior lamina papyracea」，明顯指出其眼眶骨缺
    損處是在眼球眶左後方，而被告丙○○醫師八十八年九月八日替原告施作之手術
    ，由當日手術記錄中之「opening and widening of bilateral middle meati」
    ，顯然手術之部位係在兩眼內側的鼻竇部位，二者部位明顯不同，彼此間無任
    何關連，甚明。而原告主張依台大醫院回函所作出之「奇美醫院病歷記載上有左
    眼出血蜂窩組織炎，眼球膿瘍等症狀。其中蜂窩組織炎及膿瘍等原告之眼骨缺損
    ，是由被告丙○○施行鼻竇手術時所造成」之推論，除與八十八年九月十五日在
    奇美醫院所作電腦斷層報告，和被告台北榮總之手術記錄內容有明顯不符處，更
    有對台大醫院回函基本之解讀錯誤存在，並不足取。
  (二)依原告於被告醫院之出院病歷記載、衛生署醫事審議委員會八九三○八號鑑定意
    見書第三項所載「八十九年九月十三日出院之記錄，病患之腫脹幾乎已完全消失
    ，僅餘些微瘀血，且視力及動眼皆無障礙，及負責原告出院護理之護士彭敏莉於
    九十年度偵字第四五六一號乙案中到庭結證稱：「出院護理、出院摘要欄是我寫
    的，在八十八年九月十三日乙○○手術後傷口癒合良好，沒有出血現象」，均足
    證明原告乙○○之傷害係于離開被告醫院之後發生，與被告丙○○醫師之醫療行
    為無關。
三、原告以奇美醫院之診斷證明書主張被告丙○○醫師造成其眼眶骨缺損等嚴重病況
    及視神經受損，惟查奇美醫院曾對原告有醫療行為，與本件有利害關係，則其診
    斷證明書已難期客觀公正，再由以下幾點足證原告所陳之傷害確與被告之醫療行
    為無任何關係：
  (一)原告於八十八年九月十四日上午十一點至奇美醫院急診，之後係於當日中午十二
    時四十分先接受奇美醫院醫師替其施行「l't」canthotomy」（左眼外眼角切開
    術），後於當日下午一時三十五分送到病房住院，而於住院後，於九月十四日下
    午六點○四分始接受第一次電腦斷層，另於九月十五日接受鼻竇炎內視鏡手術之
    當日，另再接受第二次電腦斷層。其中用以主張其眼眶骨有缺損的是原告於八十
    八年九月十五日在奇美醫院所作電腦斷層，此已是原告在奇美醫院住院第二天所
    作的檢查，而其在住院第一天九月十四日所作的電腦斷層報告中並無眼眶骨有缺
    損的情形。顯然，原告主張其眼眶骨有缺損症狀係原告於奇美醫院接受左眼外眼
    角切開術後，隔日（九月十五日）始發生之狀況，則自與被告丙○○醫師之醫療
    行為無關，而所謂左眼外眼角切開術即係由原告眼眶骨的左外側進行手術，在部
    位上更與八十八年九月十五日奇美醫院所作電腦斷層報告中「small defect in
    left posterior lamina papyracea」，眼眶骨缺損處是在眼球眶左後方相接近
    。再參諸台大醫院鑑定回函表示本件原告之骨壁缺損之部位與原告於被告醫院術
    後部位不同，益加明證原告所陳之傷害與被告陳醫師無關，蓋原告所主張傷害發
    生（現）的時點，與被告陳醫師之醫療行為之間，已有其他第三者之醫療手術行
    為介入，即奇美醫院九月十四日及九月十五日二次手術，其中九月十四日施作手
    術的部位更是與本件眼眶骨缺損處部位相鄰，其與原告主張之傷害間顯已有因果
    關係中斷之情形。原告就其在奇美醫院先接受手術後才接受電腦斷層檢查，及長
    時間於奇美醫院住院之事實不論，直接將其後來之傷害歸因於被告，顯然無理由
    。
  (二)且查，不論係原告于奇美醫院九月十四日之電腦斷層報告，亦或九月十五日之電
    腦斷層報告，均係原告于奇美醫院接受左眼切除手術與鼻竇炎內視鏡手術之後，
    因此，奇美醫院依該等報告所做之診斷證明，縱或有記載球後出血等情形，顯然
    與被告丙○○之醫療行為無關，甚明。
四、由台大醫院之回函第二項稱「術後當日眼皮腫脹、瘀血之原因，可能是傷及眼眶
    前部之組統所引起（若無傷及動眼肌、神經等，則無眼球突出、動眼不良或視力
    損害等現象）。此時之處置應立即取出鼻內填塞物以減少眼眶壓力，給予抗生素
    及消炎、消腫藥物後積極觀察其有無繼續進行，若無眼球突出、動眼不良或視力
    減退情形，則不一定要照會眼科醫師，因為若無進一步變化則通常於一週左右腫
    脹會消褪」，可知：
  (一)當日眼皮腫脹、瘀血之原因，僅是「可能」傷及眼眶前部之組織所引起，而非必
    然一定是如此，則原告據此作出必然之推論，已屬謬誤，自不待言。
  (二)況由當時及之後之進程可知，並無傷及動眼肌、神經等，則無眼球突出、動眼不
    良或視力損害等現象之現象，是以不一定要照會眼科醫師，因為若無進一步變化
    則通常於一週左右腫脹會消褪，因為給于眼科會診，亦只是保守治療，觀察，待
    其腫脹會消褪，而由術後當日（九月八日）有眼皮腫脹、瘀血等，而到九月十三
    日之（台北榮民總醫院）出院紀錄所載，其眼精之腫脹幾乎已完全消失，僅些微
    瘀血，參諸台大醫院之回函和行政院衛生署之醫審會之鑑定書是難認被告術後之
    處理有何不當之處，原告據以指摘被告有所疏失，自屬為無理由，亦明。
  (三)且台大醫院回函已指出「鼻竇炎手術於術中，傷及眼眶骨壁之機率為百分之一」
    ，及「是否會發生，取決於病變組織是否很會流血且影響視野的情形」等因素，
    足見原告所作「傷到眼眶骨壁‧‧顯有重大過失責任」之論述，實無所據，且任
    何手術，均有其一定比例副作用的發生，稱之為手術風險，若依原告之邏輯，豈
    非任何手術後的副作用發生，均視為手術醫師之過失所致，豈得事理之平，更無
    法理之所據，甚明。尤其，本件眼眶骨壁缺損之部位與原告于被告醫院術後部位
    不同，原告所做被告傷到眼眶骨壁之推論更明顯錯誤。
  (四)台大醫院之回函亦指出：「通常術後兩週內應避免提重物、擤鼻涕等動作，主要
    是因為鼻內的血管很細且多，無法用結紮止血，而是以填塞的方式來止血，因此
    雖無骨壁缺損時亦可能發生出血現象，但較少發生眼眶內出血情形。但若骨壁有
    缺損則血管會縮入眼眶內，因此若有上述之動作時則會發生眼眶內出血情形。若
    繼而壓迫視網膜血管則會引起失明」，而先前行政院醫事審議委員會鑑定書亦指
    出聲請人左眼失明之原因與被告之手術無任何關係至明，況本件病患於住院期間
    有告知病患應避免任何會增加眼睛或鼻壓力的動作等注意事項，更足原告因此而
    發生左眼失明之結果，顯非被告方面之因素。
五、綜上，被告丙○○醫師並無任何過失，原告主張之傷害與被告丙○○醫師無關，
    原告之訴顯無理由，被告丙○○醫師既無過失，原告請求被告台北榮總負連帶賠
    償責任顯然無理由。而原告主張請求之金額更屬無理由，詳述如后：
  (一)原告起訴請求醫療費用十四萬六千七百十八元部份：1.原告提出之原證三被告醫
    院之費用部分，查其中乙紙三萬四千二百九十六元部份明載係由健保局給付，原
    告請求被告給付明顯無理由。2.原告提出之原證四奇美醫院之費用部分，其中七
    萬二千一百三十六元部分係奇美醫院之申報明細，而非由原告支出之費用明細款
    項，原告之請求亦屬無理由。
  (二)原告起訴請求減少勞動力請求薪資損失一百十五萬元部分：原告空言主張其有相
    當於每月五萬元之收入之損失，計一百十五萬元，被告否認原告此項主張，原告
    既未舉證以實其說，依舉證責任分配之原則，原告此項主張顯不足採。
  (三)精神慰藉金一百五十萬元部份：查被告並無任何醫療過失，原告之請求自屬不合
    ，且明顯過高。
    理      由
甲：程序方面
    本件被告台北榮民總醫院之法定代理人於起訴後已由張茂松變更為甲○○，被告
    台北榮民總醫院已於九十二年六月三十日依法聲明承受訴訟，經查於法尚無不合
    ，自應准許，先予敘明。
乙、實體方面：
一、本件原告起訴主張：原告乙○○因慢性鼻竇炎，於八十八年九月六日住進被告台
    北榮民總醫院，於同月八日由被告丙○○醫師施以開刀治療手術，詎被告丙○○
    疏未注意，在手術中傷及原告左眼眶骨壁，致左眼眶有骨缺損情形，因而眼眶腫
    脹瘀血，手術後被告丙○○疏未注意原告之左眼部腫脹出血狀況，復對於眼睛腫
    痛數日未消之情形，未曾聞問治療，僅對鼻部手術部分進行治療，之後不顧原告
    之眼部腫痛狀況，囑令原告於同月十三日辦理出院，嗣因原告實因左眼疼痛難忍
    ，於翌日至台南奇美醫院就診，始知左眼出血、蜂窩組織炎、眼球膿瘍等嚴重病
    況傷及視神經，經在奇美醫院住院治療，始止痛消炎，但左眼已完全失明。本件
    被告具有醫療過失，業經台灣大學附設醫院鑑定明確，被告丙○○顯有業務過失
    重傷害之責任。按因故意或過失，不法侵害他人權利者，負損害賠償責任，民法
    第一百八十四條條定有明文，又依民法第一百八十八條規定：受僱人因執行職務
    ，不法侵害他人之權利者，由僱用人與行為人連帶負賠償責任，被告台北榮民總
    醫院為被告丙○○之僱用人，自應與被告丙○○負連帶賠償責任。原告因被告之
    過失，致受有(一)、醫療費用部分：一十四萬六千七百一十八元；(二)、勞動能力損
    失部分：一百一十五萬元；(三)、精神慰撫金部分：一百五十萬元，以上合計被告
    二人應連帶賠償原告二百七十九萬六千七百一十八元及法定遲延利息，並願供擔
    保，請准宣告假執行等語。
二、被告丙○○及台北榮總醫院均略以：被告丙○○醫師並無醫療過失，業經士林地
    方法院檢察署九十年度偵字第四五六一號為不起訴處分，並經台灣高等法院檢察
    署九十年度議字第二二○三號處分書駁回原告再議之聲請，原告依侵權行為規定
    訴請被告等負連帶賠償責任，顯有未合。被告丙○○就原告之醫療過程確屬妥適
    而無任何過失，業經行政院衛生署醫事審議委員會鑑定結果認：(一)、「病患之鼻
    竇炎，是否有開刀之必要？」─有開刀之必要。(二)、「病患於八十九年九月六日
    住進榮總至同月八日手術，是否有延宕之情形？」─應無延宕此「慢性」鼻竇炎
    之病情。(三)、「此種鼻竇炎手術術後發生眼眶出血、膿瘍、蜂窩組織炎之機率如
    何？病患是否因手術過程或術後至九月十三日出院前有不當之處？」─機率約為
    百分之一左右，應無處理不當之處。(四)、「病患左眼失明原因為何？是否因手術
    或術後治療不當所引起？」─左眼失明之原因可能是十三日至十四日間病患是否
    有用力擤鼻涕或提重物等增加眼壓的動作，供空氣進入眼眶內而扯斷前節動脈引
    起眼球後出血（根據奇美ＣＴ片），應無處理不當之疏失。原告嗣後至奇美醫院
    經電腦斷層掃瞄所發現有眼眶骨缺損和眼眶出血、膿瘍、蜂窩組織炎」，因與在
    被告醫院術後當日之眼皮腫脹、瘀血現象之部位不同，則自與被告丙○○之實施
    手術無任何關係。且原告於八十八年九月十五日在奇美醫院所作之電腦斷層報告
    中「small defect in left posterior lamina papyracea」，明顯指出其眼眶
    骨缺損處是在眼球眶左後方，而被告丙○○醫師八十八年九月八日替原告施作之
    手術，由當日手術記錄中之「opening and widening of bilateral middle
    meati」，顯然手術之部位係在兩眼內側的鼻竇部位，二者部位明顯不同。又原
    告於八十九年九月十三日出院之記錄，病患之腫脹幾乎已完全消失，僅餘些微瘀
    血，且視力及動眼皆無障礙，及負責原告出院護理之護士彭敏莉於九十年度偵字
    第四五六一號乙案中到庭結證稱：「出院護理、出院摘要欄是我寫的，在八十八
    年九月十三日乙○○手術後傷口癒合良好，沒有出血現象」，均足證明原告乙○
    ○之傷害係于離開被告醫院之後發生。至於原告用以主張其眼眶骨有缺損的是原
    告於八十八年九月十五日在奇美醫院所作電腦斷層，此已是原告在奇美醫院住院
    第二天所作的檢查，而其在住院第一天九月十四日所作的電腦斷層報告中並無眼
    眶骨有缺損的情形。且原告主張其眼眶骨有缺損症狀係原告于奇美醫院接受左眼
    外眼角切開術後，隔日（九月十五日）始發生之狀況，與被告陳醫師之醫療行為
    之間，已有其他第三者之醫療手術行為介入，即奇美醫院九月十四日及九月十五
    日二次手術，其中九月十四日施作手術的部位更是與本件眼眶骨缺損處部位相鄰
    ，其與原告主張之傷害間顯已有因果關係中斷之情形。至於台大醫院之回函第二
    項稱「術後當日眼皮腫脹、瘀血之原因，可能是傷及眼眶前部之組統所引起（若
    無傷及動眼肌、神經等，則無眼球突出、動眼不良或視力損害等現象）。此時之
    處置應立即取出鼻內填塞物以減少眼眶壓力，給予抗生素及消炎、消腫藥物後積
    極觀察其有無繼續進行，若無眼球突出、動眼不良或視力減退情形，則不一定要
    照會眼科醫師，因為若無進一步變化則通常於一週左右腫脹會消褪」，可知：當
    日眼皮腫脹、瘀血之原因，僅是「可能」傷及眼眶前部之組織所引起，而非必然
    一定是如此，則原告據此作出必然之推論，已屬謬誤。又台大醫院回函已指出「
    鼻竇炎手術於術中，傷及眼眶骨壁之機率為百分之一」，及「是否會發生，取決
    於病變組織是否很會流血且影響視野的情形」等因素，足見原告所作「傷到眼眶
    骨壁‧‧顯有重大過失責任」之論述，實無所據，且任何手術，均有其一定比例
    副作用的發生，稱之為手術風險，若依原告之邏輯，豈非任何手術後的副作用發
    生，均視為手術醫師之過失所致，豈得事理之平，更無法理之所據。台大醫院之
    回函另指出：「通常術後兩週內應避免提重物、擤鼻涕等動作，主要是因為鼻內
    的血管很細且多，無法用結紮止血，而是以填塞的方式來止血，因此雖無骨壁缺
    損時亦可能發生出血現象，但較少發生眼眶內出血情形。但若骨壁有缺損則血管
    會縮入眼眶內，因此若有上述之動作時則會發生眼眶內出血情形。若繼而壓迫視
    網膜血管則會引起失明」，而先前行政院醫事審議委員會鑑定書亦指出聲請人左
    眼失明之原因與被告之手術無任何關係至明，況本件病患於住院期間有告知病患
    應避免任何會增加眼睛或鼻壓力的動作等注意事項，更足證原告因此而發生左眼
    失明之結果，顯非被告方面之因素。另原告主張請求之金額中之醫療費用有部分
    非原告支出，減少勞動力請求薪資損失並未舉證，精神慰藉金部份，被告並無任
    何醫療過失，其金額也太高等語資為抗辯。
三、原告主張先後於前開時、地前往被告台北榮民總醫院接受被告醫院醫生即被告丙
    ○○施行鼻竇炎之手術，於術後當日有眼皮腫脹、瘀血等情形，嗣於同月十三日
    辦理出院，再前往奇美醫院接受手術，經奇美醫院診治後，左眼卻已完全失明等
    情，業據原告提出診斷證明書為證，並有被告台北榮民總醫院及奇美醫院之病歷
    資料附卷可稽，且為被告所不爭執，自堪信為真實。茲因被告主要辯稱被告丙○
    ○施行之手術並無醫療過失；且原告主張發現有眼眶骨缺損和眼眶出血、膿瘍、
    蜂窩組織炎，與在被告醫院術後當日之眼皮腫脹、瘀血現象之部位不同；其眼眶
    骨缺損與被告陳醫師之醫療行為之間，已有其他奇美醫院之醫療手術行為介入因
    果關係有中斷之情形；原告失明之原因非因被告丙○○之手術所致。從而首應審
    究者係(一)本件原告左眼失明可能之原因？(二)依原告主張於奇美醫院電腦斷層掃描
    被告有骨壁缺損情形，與被告丙○○施行之手術有無因果關係？分別敘述如下：
四、關於本件原告左眼失明可能之原因？依本院向台大醫院函詢第四點：「依行政院
    衛生署醫事審議委員會鑑定意見四記載原告乙○○左眼失明之原因：「可能是十
    三日至十四日病患（即原告乙○○）是否有用力擤鼻涕或提重物等增加眼壓的動
    作，使空氣進入眼框內而扯斷前節動脈引起眼球後出血」。請問：通常於施行鼻
    竇炎手術後（請就已造成眼眶骨壁缺損、未造成眼眶骨壁缺損等情，分別說明）
    ，如病患為增加眼壓的動作，是否會造成病患眼睛受損，抑或是失明之結果？醫
    師是否應告知病患避免增加眼壓的動作？據台大醫院之回函指出：「通常術後兩
    週內應避免提重物、擤鼻涕等動作，主要是因為鼻內的血管很細且多，無法用結
    紮止血，而是以填塞的方式來止血，因此雖無骨壁缺損時亦可能發生出血現象，
    但較少發生眼眶內出血情形。但若骨壁有缺損則血管會縮入眼眶內，因此若有上
    述之動作時則會發生眼眶內出血情形。若繼而壓迫視網膜血管則會引起失明」。
    有台大醫院九十二年四月二十八日以（九十二）校附醫秘字第九二○○○○四○
    四七號函鑑定意見第四點可證，則本件原告主張其左眼失明固可能因骨壁缺損而
    導致血管會縮入眼眶內，發生眼眶內出血情形而造成壓迫視網膜血管引起失明，
    應可採信。
五、惟依原告主張於奇美醫院電腦斷層掃描被告有骨壁缺損情形，與被告丙○○施行
    之手術並無因果關係？
  (一)依本院向台大醫院函詢第三點：「術後依奇美醫院之電腦斷層掃描顯示，原告乙
    ○○有眼眶骨缺損現象，以及病歷記載原告乙○○有左側眼眶出血、蜂窩組織炎
    以及眼球膿瘍之情形，其成因為何？與榮總所載之原告乙○○於術後當日之眼皮
    腫脹、瘀血現象是否有關？」據台大醫院之回函稱：「術後依奇美醫院病歷紀錄
    表示，本病患有眼眶後出血及空氣進入之情形，其成因可能為篩動脈出血所引起
    ，與術後當日所發生之部位不同。」（見前揭鑑定意見第三點），則已清楚指出
    原告乙○○於九月十四日至奇美醫院經電腦斷層掃瞄所發現有眼眶骨缺損和眼眶
    出血、膿瘍、蜂窩組織炎」，因與在被告台北榮民總醫院術後當日之眼皮腫脹、
    瘀血現象之部位不同，應不能認與被告丙○○之實施手術有何關係。
  (二)依本院向台大醫院函詢第二點：「依榮總出院前之病例、手術紀錄及相關檢查紀
    錄，原告乙○○於鼻竇炎手術後當日之眼皮腫脹、瘀血現象，其成因為何？醫師
    對於原告乙○○之眼皮腫脹、瘀血情形應作如何處置？是否應會同眼科醫師一同
    診治其原因？」台大醫院則回函稱「術後當日眼皮腫脹、瘀血之原因，可能是傷
    及眼眶前部之組統所引起（若無傷及動眼肌、神經等，則無眼球突出、動眼不良
    或視力損害等現象）。此時之處置應立即取出鼻內填塞物以減少眼眶壓力，給予
    抗生素及消炎、消腫藥物後積極觀察其有無繼續進行，若無眼球突出、動眼不良
    或視力減退情形，則不一定要照會眼科醫師，因為若無進一步變化則通常於一週
    左右腫脹會消褪」（見前揭鑑定意見第二點）。另參照原告於被告醫院之出院病
    歷記載以及衛生署醫事審議委員會九十年四月九日衛署醫字第○九○○○二四九
    二四號函檢送之第八九三○八號鑑定意見書第三項所載「八十九年九月十三日出
    院之記錄，病患之腫脹幾乎已完全消失，僅餘些微瘀血，且視力及動眼皆無障礙
    」附於台灣士林地方法院檢察署八十九年度他字第一七四號卷第六十八頁，及負
    責原告出院護理之護士彭敏莉於九十年度偵字第四五六一號乙案中到庭結證稱：
    「出院護理、出院摘要欄是我寫的，在八十八年九月十三日乙○○手術後傷口癒
    合良好，沒有出血現象」（見該案不起訴處分書理由(二)），足認原告於被告醫院
    出院時並無左眼出血之情形。
  (三)原告主張於奇美醫院電腦斷層掃描被告有骨壁缺損情形，係在原告於奇美醫院接
    受二次手後所作之電腦斷層掃描，該眼骨缺損部位與原告於被告醫院術後部位不
    同，已如前述，因此即便有缺損之情形，亦與被告丙○○醫師無關。此可從原告
    於八十八年九月十四日上午十一點至奇美醫院急診，之後係於當日中午十二時四
    十分先接受奇美醫院醫師替其施行「l't」canthotomy」（左眼外眼角切開術）
    ，後於當日下午一時三十五分送到病房住院，而於住院後，於九月十四日下午六
    點○四分始接受第一次電腦斷層，另於九月十五日接受鼻竇炎內視鏡手術之當日
    ，另再接受第二次電腦斷層。其中用以主張其眼眶骨有缺損的是原告於八十八年
    九月十五日在奇美醫院所作電腦斷層，此已是原告在奇美醫院住院第二天所作的
    檢查，而其在住院第一天九月十四日所作的電腦斷層報告中並無眼眶骨有缺損的
    情形。顯然，原告主張其眼眶骨有缺損症狀係原告於奇美醫院接受左眼外眼角切
    開術後，隔日（九月十五日）始發生之狀況，是否與被告丙○○之醫療行為有關
    ，誠屬可疑。而所謂左眼外眼角切開術即係由原告眼眶骨的左外側進行手術，在
    部位上更與八十八年九月十五日奇美醫院所作電腦斷層報告中「small defectin
    left posterior lamina papyracea」，眼眶骨缺損處是在眼球眶左後方相接近
    。原告主張傷害發生（現）的時點，與被告陳醫師之醫療行為之間，已有其他第
    三者奇美醫院之醫療手術行為介入，即奇美醫院九月十四日及九月十五日二次手
    術，其中九月十四日施作手術的部位更是與本件眼眶骨缺損處部位相鄰，亦可認
    原告主張之傷害與被告丙○○之醫療行為間顯已有因果關係中斷之情形。
六、按侵權行為所發生之損害賠償請求權，以有故意或過失不法侵害他人之權利為其
    成立要件，此觀民法第一百八十四條之規定自明。若其行為與損害之間無相當因
    果關係者，均無令負侵權行為損害賠償責任之可言。原告主張其所受左眼失明之
    損害既無法證明與被告丙○○施行之手術有因果關係，已如前述，從而，原告請
    求被告二人連帶賠償之請求即無理由，均應予以駁回。又原告受敗訴判決，其假
    執行之聲請即失所依據，應併予駁回。
七、本件事證已臻明確，兩造其餘攻擊防禦方法及舉證，核與判決無影響，毋庸一一
    論列，併此敘明。
八、據上論結：本件原告之訴為無理由，依民事訴訟法第七十八條，判決如主文。
中      華      民      國    九十二    年      九      月    二十六    日
                                    臺灣士林地方法院民事第二庭
~B法      官  林政佑
右為正本係照原本作成。
如對本判決上訴須於判決送達後廿日內向本院提出上訴狀。
中      華      民      國    九十二    年      九      月    二十九    日
~B法院書記官  楊錫芬


司法院資訊處製作；財團法人民間司法改革基金會備份。
